【裁判字號】    97,訴,1477
【裁判日期】    980210
【裁判案由】    清償借款
【裁判全文】
臺灣臺中地方法院民事判決  97年度訴字第1477號
原      告  華南商業銀行股份有限公司
法定代理人  甲○○
訴訟代理人  丁○○
被      告  壬○○
兼訴訟代理人己○○
被      告  戊○○
            庚○○
            子○○
上當事人間請求清償借款事件，本院於民國98年1月13日言詞辯
論終結，判決如下：
    主    文
被告壬○○應給付原告新臺幣壹佰捌拾萬元，及自民國九十六年
八月十二日起至民國九十七年五月十一日止，按年利率百分之三
點零三計算之利息，且自民國九十七年五月十二日起至清償日止
，按年利率百分之三點九二計算之利息，並自民國九十六年九月
十三日起至清償日止，其逾期在六個月以內部分，按上開利率加
百分之十，逾期超過六個月以上部分，按上開利率加百分之二十
計付違約金；如對被告壬○○之財產強制執行無效果時，應由被
告壬○○、戊○○、庚○○、子○○、己○○於繼承陳朝欽遺產
範圍內連帶給付之。
被告壬○○應給付原告新臺幣貳仟零參拾壹元，及自民國九十七
年三月三十一日起至民國九十七年五月十一日止，按年利率百分
之三點零三計算之利息，且自民國九十七年五月十二日起清償日
止，按年利率百分之三點九二計算之利息；如對被告壬○○之財
產強制執行無效果時，應由被告壬○○、戊○○、庚○○、子○○、己○○於繼承陳朝欽遺產範圍內連帶給付之。
原告其餘之訴駁回。
訴訟費用新臺幣壹萬玖仟玖佰壹拾玖元由被告連帶負擔。
    事實及理由
一、被告壬○○、己○○、戊○○均經合法通知，未於最後言詞
    辯論期日到場，核無民事訴訟法第386 條各款所列情形，爰
    依原告之聲請，由其一造辯論而為判決。
二、原告起訴主張：
  (一)被告壬○○於民國95年4 月18日邀同被告之被繼承人陳朝欽
    為保證人，向原告借款新臺幣（下同）1,800,000 元，約定
    借款期間為95年5 月12日起至115 年5 月12日止，利息自借
    款日起，以每1 個月為1 期，前24個月按月付息，自第25個
    月起，再依年金法平均攤還本息，利率前6 個月按原告定儲
    利率指數加碼年率0.15% 按月計付，第7 個月至24個月按原
    告定儲利率指數加碼年率0.58% 按月計付，第25個月起改按
    原告定儲利率指數加碼年率1.27% （目前合計為年率3.9 2%
    ）按月計付，借款期間原告定儲利率指數調整時隨同調整，
    加碼幅度不變。並約定如有貸款契約書第11條之情事時，即
    喪失一切債務之期限利益，視為全部到期，除應按約定利率
    計息外，逾期在6 個月以內者，應按上開利率10% ，逾期超
    過6 個月者，則須按上開利率20% 計付違約金。詎被告壬○○僅繳納利息至96年8 月11日，即未再依約繳納，原告屢經
    催討，迄未清償。是依約本件債務視為全部到期，共計尚欠
    原告本金1,800,000 元、利息及違約金。
  (二)又依系爭貸款契約書第10條約定擔保物之保險，被告壬○○
    自借款起至清償日止，每年應為擔保物向保險公司投保適當
    火險（含地震險）或原告要求之其他保險，其保險費由被告
    壬○○負擔。如被告壬○○怠於投保或續保時，原告得代為
    辦理，所代墊之保費應由被告壬○○立即償還。否則自代墊
    之日起，原告得將代墊之保費逕列入被告壬○○所負債務並
    按第4 條之約定利率計息。嗣原告依前述約定於97年3 月31
    日代墊保險費2,031 元。
  (三)訴外人陳朝欽為上開債務之保證人，依法於被告壬○○不履
    行債務時，應代其負履行責任。然陳朝欽已於96年9 月3 日
    死亡，被告壬○○、戊○○、庚○○、子○○、己○○為陳
    朝欽之繼承人，依法應繼承陳朝欽之債務（陳朝欽之繼承人
    辛○○、癸○○、丑○○○已辦理拋棄繼承），而被告庚○○已辦理限定繼承，視為被繼承人陳朝欽之其他繼承人即被
    告壬○○、戊○○、子○○、己○○亦同為限定繼承。但依
    民法第1154條之規定，被告仍應於繼承遺產之範圍內，於原
    告就被告壬○○之財產強制執行無效果後，負連帶清償之責
    。為此爰依消費借貸、契約、保證及繼承之法律關係，提起
    本件訴訟，並聲明：1.被告壬○○應給付原告1,800,000 元
    ，及自96年8 月12日起至97年5 月11日止，按年息百分之3.
    03計算之利息，且自97年5 月12日起清償日止，按年息百分
    之3.9 2 計算之利息，暨自96年9 月13日起至清償日止，逾
    期在6 個月以內者，按上開利率百分之10，逾期在6 個月以
    上者，其超過6 個月部分，按上開利率百分之20計算之違約
    金，如就其財產強制執行無效果或無財產可供執行時，由其
    餘被告等負連帶清償責任。2.被告壬○○應給付原告2,031
    元，及自97年3 月31日起至97年5 月11日止，按年息百分之
    3. 03 計算之利息，且自97年5 月12日起清償日止，按年息
    百分之3.92計算之利息，暨自96年9 月13日起至清償日止，
    逾期在6 個月以內者，按上開利率百分之10，逾期在6 個月
    以上者，其超過6 個月部分，按上開利率百分之20計算之違
    約金，如就其財產強制執行無效果或無財產可供執行時，由
    其餘被告等負連帶清償責任。
三、被告部分：
  (一)被告戊○○、庚○○及子○○辯以：訴外人陳朝欽年事已高
    ，前又曾因車禍腦部出血，是其於95年4 月18日就系爭貸款
    契約之保證人欄上之簽名、蓋章當時，並無簽立保證契約之
    意思能力及行為能力，其所簽立之保證契約無效等語。並聲
    明：原告之訴駁回。
  (二)被告壬○○、己○○則陳稱：既積欠原告借款，即應還錢等
    語。
四、原告主張被告壬○○為主債務人，向原告借貸1,800,000 元
    ，而尚有如主文第1 項所示本金、利息及違約金未清償，且
    清償期已視為到期；且原告依系爭貸款契約第10條約定，於
    97年3 月31日代墊保險費2,031 元等事實，業據提出與其所
    述相符之貸款契約、放款交易明細表查詢單、定儲利率指數
    歷次變動明細表、華南產物保險股份有限公司火災保險保險
    費收據各1 份為證，並為被告壬○○所不爭執，自堪信原告
    此部分主張為真實。
五、原告另主張被告等之被繼承人陳朝欽為系爭貸款契約之保證
    人，業據提出系爭貸款契約書為證，並經證人乙○○即當時
    向陳朝欽對保之人證述明確，而被告戊○○、庚○○、子○○對於陳朝欽曾簽訂保證契約及接受徵信並不爭執，惟辯稱
    該保證契約未有效成立云云，經查：
  (一)被告戊○○、庚○○、子○○抗辯陳朝欽於簽立保證契約當
    時，其意識不清，為無行為能力人，根本無法為有效之法律
    行為等情，固提出中國醫藥大學附設醫院、行政院衛生署臺
    中醫院之診斷證明書為證，惟其上並無有關陳朝欽精神狀態
    之記載。且證人丙○○醫師到庭證稱：「95年2 月我是陳朝
    欽的主治醫師，4 月間陳朝欽已經出院。依據病歷看來，95
    年4 月4 日陳朝欽急診，4 月5 日即出院。實際病況由病歷
    記載看，他有顱內出血，但沒有開刀。在意識上應該會比較
    差一點。關於4 月間陳朝欽的意識狀況，從護理紀錄來看，
    上面記載其意識為CLEAR ，E4，M6，V5，昏迷指數GCS 為15
    分。」、「（問：此種情形，當事人是否能夠瞭解自己的行
    為？）只能說昏迷指數15分的人，他的意識是清楚的，但不
    一定能夠瞭解自己行為的利害得失。且陳朝欽的年紀大，且
    曾經顱內出血，判斷能力應受影響，會比較差。但實際狀況
    仍要看4 月時的情形來判斷。」等語，尚不能證明陳朝欽於
    95年4 月18日，確有心神喪失或精神耗弱致不能處理自己事
    務之情形。則陳朝欽在與原告簽約時並非禁治產人，且其之
    精神狀況依上所述，被告復未舉證證明原告之職員乙○○至
    陳朝欽家中與之對保並與之簽訂保證契約時，陳朝欽係在無
    意識或精神喪失或精神耗弱中，故其自可為有效之意思表示
    。
  (二)由上可知，被告戊○○等人辯稱陳朝欽於簽立保證契約時，
    已無意思能力及行為能力，系爭保證契約係屬無效云云，尚
    缺乏充分證據證明，無法採信。是本件原告與陳朝欽間之保
    證契約，應認定有效成立。
六、按稱消費借貸者，謂當事人一方移轉金錢或其他代替物之所
    有權於他方，而約定他方以種類、品質、數量相同之物返還
    之契約；借用人應於約定期限內，返還與借用物種類、品質
    、數量相同之物；遲延之債務，以支付金錢為標的者，債權
    人得請求依法定利率計算之遲延利息，但約定利率較高者，
    仍從其約定；又當事人得約定債務人不履行債務時，應支付
    違約金，民法第474 條第1 項、第478 條、第233 條第1 項
    、第250 條第1 項分別定有明文。本件被告壬○○積欠原告
    前開借款本金為1,800,000 元及代墊保險費2,031 元未予清
    償之事實既經認定，已如前述，揆諸前揭規定，原告請求被
    告壬○○給付(一)1,800,000 元，及自96年8 月12日起至97年
    5 月11日止，按年息百分之3.03計算之利息，且自97年5 月
    12日起清償日止，按年息百分之3.92計算之利息，暨自96年
    9 月13日起至清償日止，逾期在6 個月以內者，按上開利率
    百分之10，逾期在6 個月以上者，其超過6 個月部分，按上
    開利率百分之20計算之違約金；(二)2,031 元，及自97年3 月
    31日起至97年5 月11日止，按年息百分之3. 03 計算之利息
    ，且自97年5 月12日起清償日止，按年息百分之3.92計算之
    利息，為有理由，應予准許。至於原告另請求代墊保險費
    2,031 元之違約金部分，因原告並未舉證證明兩造就此遲延
    之債務，有違約金之約定，是原告請求就2,031元部分自96
    年9月13 日起至清償日止，逾期在6個月以內者，按上開利
    率百分之10，逾期在6個月以上者，其超過6個月部分，按上
    開利率百分之20加計違約金，則無理由，不應准許。
七、再按，繼承人自繼承開始時，除本法另有規定外，承受被繼
    承人財產上之一切權利、義務。但權利、義務專屬於被繼承
    人本身者，不在此限。繼承人有數人，其中一人主張為前項
    限定之繼承時，其他繼承人除有下列情形之一者外，視為同
    為限定之繼承：一於為限定繼承前，已為概括繼承之表示。
    二已逾第1156條所定期間。繼承人得限定以因繼承所得之遺
    產，償還被繼承人之債務，民法第1148條第1 項、第1154條
    第1 、2 項分別定有明文。查系爭債務之保證人陳朝欽已於
    96年9 月3 日死亡，此有戶籍謄本1 紙附卷可憑，其繼承人
    即被告庚○○已向本院聲請限定繼承，業經准許在案，業據
    本院調取本院96年度繼字第2632號限定繼承卷宗查明無訛，
    兩造就其他繼承人即被告壬○○、戊○○、子○○、己○○
    亦視為限定繼承之事實亦不爭執，則本件被告等5 人即限定
    於繼承陳朝欽之遺產範圍內對上開保證債務負償還之責任。
    又保證人於債權人未就主債務人之財產強制執行而無效果前
    ，對於債權人得拒絕清償；繼承人對於被繼承人之債務，負
    連帶責任，民法第745 條、第1153條第1 項分別定有明文，
    本件被告既限定於繼承陳朝欽之遺產範圍內負清償上開保證
    債務之責，則原告請求對被告壬○○之財產為強制執行而無
    效果時，由被告等連帶以繼承自被繼承人陳朝欽之遺產為限
    ，連帶負清償系爭債務之責，即屬有據。
八、從而，原告請求被告壬○○應給付原告1,800,000 元，及自
    96年8 月12日起至97年5 月11日止，按年利率百分之3.03計
    算之利息，且自97年5 月12日起至清償日止，按年利率百分
    之3.92計算之利息，並自96年9 月13日起至清償日止，其逾
    期在6 個月以內部分，按上開利率加百分之10，逾期超過6
    個月以上部分，按上開利率加百分之20計付違約金；如對被
    告壬○○之財產強制執行無效果時，應由被告壬○○、戊○○、庚○○、子○○、己○○於繼承陳朝欽遺產範圍內連帶
    給付之。及請求被告壬○○應給付原告2,031 元，及自97年
    3 月31日起至97年5 月11日止，按年利率百分之3. 03 計算
    之利息，且自97年5 月12日起清償日止，按年利率百分之3.
    92計算之利息；如對被告壬○○之財產強制執行無效果時，
    應由被告壬○○、戊○○、庚○○、子○○、己○○於繼承
    陳朝欽遺產範圍內連帶給付之，為有理由，應予准許。其逾
    此所為請求，則為無理由，應予駁回。至兩造其餘攻擊防禦
    方法，經本院悉予審酌後，認均無礙於本件之判斷，於茲不
    贅。
九、依職權確定訴訟費用額19,919元（即第一審裁判費18,919元
    、證人旅費1,000 元）由被告連帶負擔。
十、據上論結，本件原告之訴為一部有理由，一部無理由，依民
    事訴訟法第385 條第1 項前段、第79條、第85條第2 項、第
    87 條 第1 項，判決如主文。
中    華    民    國    98    年    2     月    10    日
                  民事第四庭    法 官   郭佳瑛
正本係照原本作成。
如對本判決上訴須於判決送達後20日內向本院提出上訴狀。
中    華    民    國    98    年    2     月    11    日
                                書記官  黃鴻鑑


司法院資訊處製作；財團法人民間司法改革基金會備份。
